【裁判字號】    98,上訴,3794
【裁判日期】    990202
【裁判案由】    毒品危害防制條例
【裁判全文】
臺灣高等法院刑事判決                98年度上訴字第3794號
上  訴  人
即  被  告  甲○○
                    （另案在臺灣臺北監獄臺北分監執行）
指定辯護人  本院公設辯護人郭書益
上列上訴人因違反毒品危害防制條例案件，不服臺灣基隆地方法
院98年度訴字第663 號，中華民國98年7 月31日第一審判決（起
訴案號：臺灣基隆地方法院檢察署98年度偵字第323 號），提起
上訴，本院判決如下：
    主  文
上訴駁回。
    事  實
一、甲○○前因違反毒品危害防制條例案件，經判處有期徒刑6
    月確定；又因違反毒品危害防制條例案件，經判處有期徒刑
    10月確定，上開二案於民國94年6 月9 日入監執行及接續執
    行，95年7 月3 日縮短刑期執行完畢（構成累犯）。詎仍不
    知悔改，緣乙○○向其告知毒品上源海洛因之賣價過高且品
    質不佳，甲○○乃於98年1 月5 日或6 日前、後，至乙○○
    位於基隆市○○區○○街65巷4 號住處，乙○○當面對甲○
    ○表示其擬另覓海洛因供應貨源，甲○○聞訊後，竟起營利
    販賣意圖，明知海洛因係毒品危害防制條例所明定之第一級
    毒品，不得非法持有、販賣，竟允諾將代為洽尋海洛因供應
    上源而後離去，隨即於98年1 月8 日下午6 時15分許，在基
    隆市○○路「廟口」附近之不詳電動玩具店，以新臺幣（下
    同）約11萬元之代價，向姓名籍不詳綽號「阿興」之成年男
    子販入各包份量約1 錢之第一級毒品海洛因7 包，旋於同日
    下午6 時35分，以其使用之0000000000行動電話（係甲○○
    之不詳友人申辦後，於97年12月持交甲○○保管使用迄今；
    晶片卡未扣案），撥接乙○○使用之0000000000行動電話，
    於對話中藉詞「那你怎樣，不要那個嗎」等語，而對乙○○
    表示其業已洽得海洛因之供應貨源，惟乙○○因其手邊尚有
    海洛因4 至5 錢可供施用，而一反其先前欲更換毒品上源之
    態度，向甲○○表示「還沒，我這裡還有4 至5 錢，之前那
    1 兩就還沒完」等語，暫表回絕。甲○○聞言無奈，遂先於
    同日晚間10時許，在基隆市廟口附近公共廁所，隨意自上開
    7 包海洛因中之其中1 包取用其內「少量」毒品海洛因以解
    己癮（所涉施用第一級毒品海洛因之部分，業經檢察官提起
    公訴，由臺灣基隆地方法院另案98年度訴字第600 號審理）
    。甲○○於翌日（98年1 月9 日）下午5 時，攜帶上開海洛
    因7 包（扣除業經甲○○取用部分），前往乙○○上開住處
    ，擬伺機兜售，惟甫抵上址見員警業已經屋主（即乙○○之
    女友謝淑貞）同意而在場實施搜索，甲○○惟恐遭查獲，趁
    隙將所攜帶之上開海洛因7 包藏匿於上址大門旁之鞋架內側
    ，然嗣為員警發覺而當場查獲，並扣得海洛因7 包（驗後淨
    重合計23.21 公克）。
二、案經基隆市政府警察局移送臺灣基隆地方法院檢察署檢察官
    偵查起訴。
    理  由
一、按被告以外之人於審判外之言詞或書面陳述，除法律有規定
    者外，不得作為證據，刑事訴訟法第159 條第1 項固有明文
    。然依同法第159 條之5 規定：「被告以外之人於審判外之
    陳述，雖不符前4 條之規定，而經當事人於審判程序同意作
    為證據，法院審酌該言詞陳述或書面陳述作成時之情況，認
    為適當者，亦得為證據。當事人、代理人或辯護人於法院調
    查證據時，知有第159 條第1 項不得為證據之情形，而未於
    言詞辯論終結前聲明異議者，視為有前項之同意」，其立法
    旨趣無非係慮及傳聞證據未經當事人之反對詰問予以核實，
    原則上先予排除，惟若當事人已放棄詰問或未聲明異議，基
    於證據資料愈豐富，愈有助於真實發見之理念，且強化言詞
    辯論主義，法院仍可承認該傳聞證據之證據能力。本案被告
    及其辯護人除爭執證人乙○○於警詢供述之證據能力外，其
    餘本判決後引之證據，檢察官、被告及其辯護人均表示無異
    議並同意引為本案證據（見本院卷第70頁反面），本院審酌
    該證據並非不法取得，認為以之作為本案證據亦屬適當，自
    有證據能力。至被告爭執之證人乙○○警詢供述證據能力，
    既未經本院援為認定事實之證據，則其有無證據能力，自毋
    庸贅予論述。
二、訊據上訴人即被告甲○○固不否認其曾於98年1 月8 日下午
    6 時15分許，在基隆市○○路「廟口」附近之不詳電動玩具
    店，向其毒品上源即姓名年籍不詳綽號「阿興」之成年男子
    ，以現金約11萬元之代價，販入各包份量約1 錢之第一級毒
    品海洛因7 包，除曾於同日晚間10時，隨意自上開7 包海洛
    因中之其中1 包取用其內少量以解己癮，及98年1 月9 日下
    午5 時許，攜帶上揭海洛因7 包（扣除業經甲○○取用告罄
    之部分）前往乙○○上開住處而遭警查獲之事實，惟矢口否
    認有營利販賣第一級毒品海洛因犯行，辯稱：伊大量購買海
    洛因之目的，係為供己施用，並無伺機販賣之意，本案並無
    實質證據證明被告販賣行為，原審以被告有圖利行為，斷然
    處以重刑，然卻未有實質證據，又未明述圖利之根據，積極
    證據更顯不足，而本案依證人乙○○之證述及監聽譯文所載
    ，均明確指出被告係單純受乙○○之言詞邀約而共同購買毒
    品，並無販賣營利之意思等語。辯護意旨則以：被告大量購
    入海洛因之目的，不過係為供一己之施用，並無伺機販賣營
    利之主觀意圖，而證人乙○○於原審已證述被告確實找伊合
    資購買海洛因，難認被告所辯不可採等語。
三、經查：
  (一)基隆市政府警察局警員於98年1 月9 日下午5 時許，經謝淑
    貞（即乙○○女友）同意而搜索基隆市○○區○○街65 巷4
    號，適被告於斯時造訪乙○○，被告見員警在場搜索，雖一
    度將所攜帶之海洛因7 包（驗餘淨重合計23.21 公克）趁隙
    藏匿於上址大門旁之鞋架內側，然嗣為警查獲等情，業經被
    告供承在卷（見臺灣基隆地方法院98年偵字第323 號卷第8
    、75，原審卷第46頁，本院卷第70頁），核與證人乙○○證
    稱：當天警察來搜索時，被告還沒到場，警察搜索完以後，
    被告才按電鈴，因此才會一併被查獲。當天我本來不知道被
    告來找我，我本來與朋友在上址玩牌，玩到一半，聽其中一
    位朋友說，被告打電話來問我是否在上址，說他也要來，後
    來是警察先抵達上址搜索，搜索前階段完畢以後，被告才按
    門鈴，一開始沒有在被告身上發現物品，後來才在被告一開
    始站立的位置（鞋櫃旁邊）的鞋櫃上發現一些海洛因。那些
    海洛因應該是被告的。其實，我有親眼目睹被告趁隙將海洛
    因放到鞋櫃上的情況，因為當時我就坐在面對被告站立所在
    位置的沙發上，所以我可以清楚看見被告的行為舉止等語（
    見原審卷第73、74頁）。證人易陳文於檢察官偵訊時證稱：
    查獲的海洛因7 包，我想應該是甲○○的，鞋架那邊警方進
    來時就有搜索過，沒有搜到，後來搜後面搜到一半時，甲○
    ○來按門鈴，他就站在鞋架那邊，後來警察叫甲○○過來沙
    發這邊，後來警察就在鞋架那裡發現之前沒有搜到的海洛因
    等語（見同上偵查卷第48頁）之證述情節相符，並有查獲員
    警製作之刑案現場關係配置圖（見同上偵查卷第12頁）、扣
    案毒品外觀照片（見同上偵查卷第13頁）、基隆市政府警察
    局搜索扣押筆錄（見同上偵查卷第24頁至第29頁）、搜索現
    場照片（見同上偵查卷第70頁）存卷可佐，而扣案不明粉末
    7 包經送鑑定結果，確均含有海洛因成分，合計驗餘淨重23
    .21 公克（空包裝總重5.22公克），亦有法務部調查局濫用
    藥物實驗室98年3 月6 日調科壹字第09823008140 號鑑定書
    （見同上偵查卷第62頁）在卷可稽，扣案海洛因7 包為被告
    所有之事實，堪以認定。
  (二)被告在乙○○住處為警查獲前，曾於98年1 月8 日晚間10時
    許，在基隆廟口附近公共廁所施用第一級毒品海洛因，經檢
    察官提起公訴，經臺灣基隆地方法院以98年度訴字第600 號
    判處有期徒刑7 月之事實，為被告所不否認（見原審卷第42
    、43頁），並有本院被告前案紀錄表及上開案件刑事判決1
    份在卷可稽（見本院卷第28頁反面，原審卷第52頁至第55頁
    ）；又扣案第一級毒品海洛因7 包，經員警以計重器當場秤
    重，分別有4.3 公克及2 公克包裝（見同上偵查卷第13頁扣
    案毒品之外觀照片）；然除毛重經標示為2 公克者外，其餘
    各包之重量均相一致，如扣除「包裝袋」後之重量，實與毒
    品交易慣用之計量單位「錢」相差無幾（「1 錢」= 「3.75
    公克」），是倘併予考量計重器調較、歸零與否所可能產生
    之秤重誤差，被告供承其於98年1 月8 日下午6 時15分許，
    在基隆市○○路廟口附近之不詳電動玩具店，向綽號「阿興
    」之成年男子，以現金約11萬元之代價，販入各包份量約1
    錢之第一級毒品海洛因7 包，其後除曾於同日晚間10時，隨
    意自上開7 包海洛因中之其中1 包，取用其內少量以解己癮
    ，所餘海洛因則於翌日（98年1 月9 日）下午5 時攜往乙○
    ○住處而為警搜索查獲等情節（見原審卷第42頁），應與事
    實相符，而堪採信。
  (三)被告一次大量販入海洛因7 包之客觀事實，既為被告所坦承
    ，並經本院認定如前，則本案應審究者為被告一次大量販入
    上揭海洛因之動機、目的究竟為何？被告辯稱其係供己施用
    ，是否可採？被告於販入上揭毒品海洛因之初，其主觀上有
    無營利之意圖？厥為本案爭點。查：
    被告供承：我於98年1 月8 日下午6 時15分許，一次販入
      扣案海洛因7 包的現金約11萬元，是我陸續花用而僅剩下
      來的存款；基隆市○○路101 號（被告住處）則是我父親
      租的房子等語（見原審卷第44頁）。可見被告購入扣案海
      洛因之現金約11萬元，實乃被告當時唯一僅有之財產。而
      被告另供稱；98年1 月8 日案發前「我已經有一、二個月
      沒有工作，所以也沒有經濟收入」；「我母親很早就過世
      了」，「我父親也因為我染上毒癮一事而與我斷絕來往」
      ，且「我父親不供應我日常生活所需」等語（見原審卷第
      44頁），益見被告當時經濟狀況之困窘，缺乏親友金錢之
      支援，然被告竟於此情形之下，將所餘存之約11萬元悉數
      持向「阿興」購買海洛因7 包，苟非其間「有利可圖」，
      被告何會如此有恃無恐？所辯「單純供己施用」、「自暴
      自棄」云云，其悖情悖理，已不言可喻。
    0000000000行動電話門號為被告之不詳友人於97年12月間
      交付被告保管使用迄今，業據被告供承在卷（見同上偵查
      卷第9 頁、原審卷第45頁）；而0000000000行動電話門號
      則係由乙○○所使用乙節，亦經證人乙○○結證明確（見
      原審卷第74、75頁）。又通訊監察譯文「B （甲○○）：
      那你怎樣，不要那個嗎？A （乙○○）：還沒，我這裡還
      有4 、5 錢，之前那一兩還沒完」、「B ：我想說你那沒
      ，幹XX，跟我問散的，我去跟人家參，去跟人家拆。A ：
      沒有啦，我跟你問看看散的，如果有那個，我這邊如果接
      不上的時候，多多少少那個」、「B ：我想說你快沒有了
      ，跟我問，我才去那個。A ：對，我再過二天就沒有呀，
      差不多今天明天過二天就沒了，現在也比較不好處理，最
      近也不知道是怎樣」、「B ：我拆的也是照那個一樣的。
      A ：我知道，這我瞭解，我也沒跟你計較過這個」（見同
      上偵查卷第14頁）等對話內容，確為被告以其所使用之00
      00000000號行動電話撥打予乙○○所使用之0000000000之
      事實，亦經被告及證人乙○○分別供承在卷（見原審卷第
      40頁、第75頁）。又被告自承：在這通電話（指上開譯文
      內容電話）的2 、3 天前（98年1 月5 日或6 日），我曾
      經與乙○○見面，見面時乙○○表示他需要海洛因，所以
      我才會去幫乙○○找海洛因，之後才會於98年1 月8 日下
      午6 時35分打電話給乙○○…因為之前乙○○對我表示他
      買到的海洛因又貴品質又差，所以要我幫他問，後來我幫
      他問到以後，我就打這通電話給他等語（見原審卷第40頁
      、第41頁）明確，並經證人乙○○證述兩人於案發前確有
      見面談話無訛（見原審卷第83頁），足見被告於案發前確
      曾與乙○○見面，並談及乙○○所購買之海洛因價錢貴品
      質又差，乙○○表示他需要海洛因，被告乃「去跟人家參
      」及「去跟人家拆」，而被告無視自己經濟狀況之困窘及
      其親友金錢支援之匱乏，於98年1 月8 日下午6 時15分許
      ，將其僅餘之金錢（約11萬元），悉數持向「阿興」購買
      海洛因7 包，並於同日下午6 時35分，立即致電乙○○而
      與乙○○為通訊監察譯文之對話內容，經乙○○以還有4
      、5 錢而加以婉拒後，被告方於同日晚間10時取用其中部
      分施用，足證被告向「阿興」販入第一級毒品海洛因7 包
      之初，既有營利販賣意圖，係乙○○拒絕購買後，被告始
      取少量施用，以解己癮，甚為明確。
  (四)證人乙○○於原審審理時，雖就涉案情節或為避就，或為翻
    異，或因囿於被告情面致語焉不詳（見原審卷第75頁至第82
    頁），然經踐行交互詰問及由原審法官為補充訊問結果，證
    人乙○○證述其於98年4 月15日檢察官偵查時所證述「我說
    我這裡還有4 、5 錢海洛因，是因為我不想跟他交易」一詞
    屬實（見原審卷第80頁，同上偵查卷第67頁），已證述被告
    撥打電話予證人乙○○時，所說「那你怎樣，不要那個嗎？
    」，確係欲販賣毒品海洛因予證人乙○○，被告於販入扣案
    海洛因7 包時，確已有營利販賣之意圖，更可得證。至於證
    人乙○○於原審另證述：他要找我一起合資購買海洛因云云
    ，則與其上揭證詞矛盾，且被告向綽號「阿興」之人購買扣
    案毒品時，事前既未經乙○○同意與授權，且被告與乙○○
    亦無約定購買之數量與單價，乙○○更未提供購買之資金，
    證人乙○○上開證述，要屬迴護被告之詞，不足採信。
  (五)綜上所述，被告與證人乙○○於98年1 月5 日或6 日前、後
    ，在乙○○上址住處見面交談後，得知乙○○有意另尋毒品
    上源，即於98年1 月8 日下午6 時15分許，在基隆市○○路
    「廟口」附近之不詳電動玩具店，以其僅餘之約11萬元，向
    綽號「阿興」之成年男子販入扣案一級毒品海洛因7 包，隨
    即於同日下午6 時35分撥打電話予乙○○，向乙○○表示「
    那你怎樣，不要那個嗎？」，經乙○○表示尚有毒品海洛因
    而婉拒購買，其買賣行為雖未經成立，然被告為販賣毒品海
    洛因予乙○○而販入扣案毒品之意，乃至屬明確，被告辯稱
    其係與證人乙○○合資購買，及係供己施用云云，委屬犯後
    卸責之詞，並不足採。本案事證明確，被告意圖營利而販入
    海洛因犯行，已可認定。
四、按刑法上所謂販賣行為，固不以販入後復行賣出為必要，祇
    要以營利為目的，而有將毒品販入或賣出二者其一之行為，
    即足構成，均不得視為未遂（最高法院25年非字第123 號判
    例意旨參照）。又海洛因係毒品危害防制條例第2 條第2 項
    第1 款所明定之第一級毒品，被告基於營利之意圖而販入扣
    案第一級毒品海洛因，核其所為，係犯毒品危害防制條例第
    4 條第1 項之販賣第一級毒品罪。被告販入第一級毒品海洛
    因後持有海洛因之低度行為，應為販賣（販入）之高度行為
    所吸收，不另論罪。公訴意旨雖認被告係犯毒品危害防制條
    例第5 條第1 項之意圖販賣而持有第一級毒品罪，然被告係
    基於營利之意圖而販入扣案毒品海洛因，自應成立同法第4
    條第1 項之販賣一級毒品罪，起訴法條尚有未洽，惟其基本
    事實既屬同一，起訴法條應予變更。又被告有如事實欄所載
    前案科刑執行情形，有本院被告前案紀錄表一份在卷可稽，
    其於有期徒刑執行完畢後，5 年以內故意再犯本件最重本刑
    有期徒刑以上之罪，為累犯，雖應依刑法第47條第1 項規定
    加重其刑，惟被告所犯販賣第一級毒品罪之法定本刑為「死
    刑」或「無期徒刑」之部分，依法均不得加重，故僅得就其
    法定本刑為「併科罰金」之部分，加重其刑。又查被告意圖
    營利而販入扣案第一級毒品海洛因後，因乙○○未依原意而
    購買，致未實際牟得利益，且被告未及賣出即為警查獲，尚
    未釀成嚴重實害，兼以被告販入海洛因之數量驗餘淨重23.2
    1 公克，尚非鉅量，此與他案販賣毒品者數量達數公斤以上
    ，嚴重危害社會治安並已實際獲取相當利得之情形，尚屬有
    別，是倘不論其情節輕重，而一律論處本罪之法定本刑「死
    刑」或「無期徒刑」，自屬過重，而有法重而情輕，是自客
    觀以言，尚非無可憫恕之處，爰依刑法第59條之規定，減輕
    其刑。即其法定本刑為「死刑」者，減為無期徒刑（刑法第
    64條第2 項）；法定本刑為「無期徒刑」者，減為20年以下
    15年以上有期徒刑（刑法第65條第2 項）；法定本刑為「併
    科罰金」之部分，則應依法先加而後減之。
五、原審認被告犯罪事證明確，適用毒品危害防制條例第4 條第
    1 項、第18條第1 項前段，刑法第11條（原判決漏載前段）
    、第47條第1 項、第59條等規定，並審酌被告之素行、生活
    狀況、智識程度，兼以被告意圖營利而販入第一級毒品海洛
    因，使人沉迷於毒癮無法自拔，輕則戕害身心，重則引發各
    種犯罪，實為多種犯罪之源頭，對社會治安有相當程度影響
    所生之危害，其意圖販賣而販入海洛因7 錢所彰顯之主觀惡
    性，較之一般施用毒品者彼此間互供有無之零星交易，仍有
    程度上之明顯差異，及其犯後態度等一切情狀，量處有期徒
    刑17年。又「鑑驗毒品秤重主要係以傾倒，必要時亦會輔以
    刮杓刮取之方式，儘可能將原送驗包裝袋內毒品與包裝袋分
    離後各別秤重，所得之毒品重量稱為「淨重」，包裝袋重量
    則以「空包裝重」稱之。然無論依上述何種方式分離，原送
    驗包裝袋內均仍會有微量毒品成分殘留。前項毒品秤重後，
    除須定量純質淨重之毒品案件或包數甚多之案件，一般均會
    儘可能將毒品裝回原包裝袋內，並依「獲案毒品處理流程管
    制作業要點」第8 項規定，將送驗毒品證物全件以制式透明
    塑膠封緘管制。處理毒品銷燬時，則將前段所述之毒品透明
    塑膠封緘袋全件銷燬，並無將毒品及包裝袋析離分別銷燬之
    情形。」有法務部調查局93年11月16日調科壹字第09362396
    550 號函，為本院審理所已知。原判決並說明扣案之海洛因
    7 包驗餘淨重合計23 .21公克，而毒品與包裝袋既無法完全
    析離，併同無從與之完全析離之包裝袋7 只，均應依毒品危
    害防制條例第18條第1 項前段規定沒收併銷燬之，而因鑑驗
    消耗費失部分，則無再為沒收銷燬之宣告，經核認事用法均
    無違誤，量刑亦屬允當，應予維持。被告上訴仍執前詞否認
    營利意圖而販入，辯稱係欲與乙○○合資購買云云，其無理
    由，已如前述，又被告另以原審為其選任公設辯護人係剝奪
    其選任律師之權利云云，然查被告於原審98年7 月21日審判
    期日，經審判長告以是否選任辯護人時，被告自承「我不自
    行選任辯護人」等語（見原審卷第71頁），則被告所犯強制
    辯護案件，原審指定公設辯護人為被告辯護，與法並無違背
    ，被告此部分上訴理由亦屬無據，應駁回其上訴。
據上論斷，應依刑事訴訟法第368條，判決如主文。
本案經檢察官曾俊哲到庭執行職務。
中    華    民    國    99    年    2     月    2     日
                  刑事第十庭審判長法  官  陳榮和
                                  法  官  彭政章
                                  法  官  黃斯偉
以上正本證明與原本無異。
如不服本判決，應於收受送達後10日內向本院提出上訴書狀，其
未敘述上訴之理由者並得於提起上訴後10日內向本院補提理由書
（均須按他造當事人之人數附繕本）「切勿逕送上級法院」。
                                  書記官  王宜玲
中    華    民    國    99    年    2     月    3     日
附錄：本案論罪科刑法條全文
毒品危害防制條例第4條第1項
製造、運輸、販賣第一級毒品者，處死刑或無期徒刑；處無期徒
刑者，得併科新臺幣 2 千萬元以下罰金。


司法院資訊處製作；財團法人民間司法改革基金會備份。
